【裁判字號】    91,訴,2109
【裁判日期】    920820
【裁判案由】    偽造有價證券
【裁判全文】
臺灣板橋地方法院刑事判決                        九十一年度訴字第二一九號
    公  訴  人  臺灣板橋地方法院檢察署檢察官
    被      告  丁○○
    指定辯護人  甲○公設辯護人 戊○○
右列被告因偽造有價證券等案件，經檢察官提起公訴（九十一年度偵字第五○八一號
），甲○判決如左：
    主  文
丁○○連續意圖為第三人不法之所有，以詐術使人將本人之物交付，處有期徒刑伍月
，如易科罰金，以佰元折算壹日。
    事  實
一、丁○○係設於臺北縣新莊市○○街一二四巷二十弄十九號之三之緯倫企業有限公
    司（以下簡稱「緯倫公司」）及大陸地區廣東省東莞市橋頭鎮屋廈管理區緯倫（
    台資）電子廠（以下簡稱「緯倫廠」）之實際負責人。於民國八十九年初，曾以
    「緯倫公司」名義向設於台北縣五股鄉○○路之名巽科技有限公司（原名名巽有
    限公司）購買小額電子零件，均能給付貨款。惟已知該「緯倫公司」及「緯倫廠
    」均有財務不健全、不能清償債務之情形，且該「緯倫公司」於八十九年四月八
    日業經經濟部以中字第四○六一二一號函核准解散登記在案，竟隱瞞該等事實，
    並基於意圖為第三人「緯倫廠」不法所有之概括犯意，自八十九年十一月間前後
    起至同年十二月二十一日止，連續八次在大陸地區廣東省東莞市「緯倫廠」，指
    示不知情之「緯倫廠」成年周姓雇員及其不詳姓名之助手，簽發「緯倫廠」訂購
    單，並傳真至名巽科技有限公司投資設於大陸地區深圳市寶安區之程敬電子（深
    圳）有限公司（以下簡稱「程敬公司」），以月結六十天或九十天、台灣請款之
    付款條件，佯以有支付能力，訂購「程敬公司」銷售之行動電話耳機麥克風零件
    ，致「程敬公司」陷於錯誤，依約於八十九年十一月間起至同年十二月三十日止
    ，分批將單價新台幣（下同）二元至二‧七元不等，總值九十四萬零九百六十一
    元之行動電話耳機麥克風零件送貨至「緯倫廠」，由「緯倫廠」組裝轉售得逞。
    迨九十年年初，名巽科技有限公司在台灣地區代理「程敬公司」，依台灣請款之
    付款條件，向丁○○請求給付買賣價金，由丁○○指示其不知情之配偶張秋玲填
    寫以「緯倫公司」為發票人之支票號碼分別為ＱＦ0000000號、ＱＦ00
    00000號；發票日分別為九十年三月五日、九十年四月五日；金額分別為二
    十一萬零六百元、三十四萬九千三百六十一元；付款人均為臺北國際商業銀行新
    莊分行之支票兩張，丁○○蓋用「緯倫公司」印鑑章於支票後，郵寄至名巽科技
    有限公司，以此搪塞。詎上開票據屆期提示竟不獲兌現，丁○○復避不見面，程
    敬公司始知受騙。
二、案經名巽公司告發由台灣板橋地方法院檢察署檢察官偵查起訴。
    理  由
壹、程序部分：
    按刑事訴訟法第二百三十二條規定，犯罪之被害人，得為告訴；所稱被害人云者
    ，固指因犯罪行為其權益受直接之侵害者而言，不包括因此項犯罪而間接或附帶
    受害之人在內。然其權益之受害，究係直接受害，抑間接或附帶受害，則應依告
    訴意旨所指訴之事實，從形式上觀察其權益能否直接受有損害之虞，為判別之準
    據。至於確否因之而受害，則屬實體審認之範疇（最高法八十四年度台上字第三
    ○六○號判決參照）。查本案被告以大陸地區「緯倫廠」之名義，向大陸地區之
    「之程敬公司」下單訂購行動電話耳機麥克風，該「程敬公司」依約交貨予「緯
    倫廠」之事實，已據被告陳述訂購對象之傳真機號碼前幾碼為「○七五五」，並
    非台灣地區之傳真號碼，而係大陸地區傳真號碼在卷（見甲○九十二年七月二十
    五日訊問筆錄），且「緯倫廠」所傳真之訂購單上，均載明承制廠商為「程敬公
    司」，另送貨單所蓋戳章亦為「程敬電子（深圳）有限公司」，該訂購單、送貨
    單並均印就大陸地區之公司名稱及廠址，有訂購單八紙及送貨單二十四紙在卷足
    稽，是本案交易所衍生糾紛之被害者，自屬「程敬公司」。至「程敬公司」雖係
    名巽科技有限公司在大陸投資設立之台資公司，但「程敬公司」與名巽科技有限
    公司均為獨立之公司，其法人格互異，自難僅因其內部投資關係，即謂本案之直
    接被害人為名巽科技有限公司。該名巽科技有限公司既非直接被害人，其具狀訴
    請公訴人訴追本案被告犯行，依前揭說明，自不符刑事訴訟告訴程式，惟其委任
    丙○○「告訴」被告涉嫌觸犯非告訴乃論之罪，核與刑事訴訟法第二百四十條「
    不問何人知有犯罪嫌疑者，得為告發」之要件相符，無礙於本案之追訴處罰，合
    先敘明。
貳、實體部分：
一、訊據被告丁○○坦承經營右揭「緯倫公司」、「緯倫廠」，及多次指示不知情之
    「緯倫廠」成年周姓雇員及其不詳姓名之助手，簽發「緯倫廠」訂購單，向「程
    敬公司」購貨，未能清償貨款之事實不諱，惟矢口否認有何詐欺犯行，辯稱：伊
    是生意失敗，房子也被查封，並非真的是詐欺，「緯倫公司」雖於八十九年四月
    八日解散，惟伊仍以該公司名義開立支票支付廠商貨款，均正常兌現，直至九十
    年三月間，始因周轉不靈而跳票，伊無詐騙他人之意思，且伊週轉不靈後，有召
    開債權人會議，協調債務清償方案，並無置之不理或逃避責任之情事云云。惟查
    ：
  （一）右揭事實，業據丙○○於偵審中指訴被告先於八十九年一、二月間小額購買
        貨品均能兌現，嗣隱瞞台灣地區「緯倫公司」已解散登記的事實，續行多次
        大額之交易等語綦詳，且被告對於其隱瞞「緯倫公司」已解散登記之事，而
        於右揭時地以台灣請款之付款條件，向「程敬公司」訂購行動電話之耳機麥
        克風，嗣用以支付貨款之前揭事實欄所示支票屆期均未兌現之事實，此均為
        被告所不否認，復有訂購單八紙、送貨單二十四紙及支票暨退票理由單各二
        紙附卷，且「緯倫公司」確於八十九年四月八日業經經濟部以經八九中字第
        ○八九四○六一二一號函核准解散登記在案，亦有經濟部中部辦公室九十一
        年七月四日經（九一）中辦三管字第○九一三○八九七六九○號函暨所附「
        緯倫公司」設立登記事項卡、股東同意書及經濟部函稿在卷可憑。
  （二）按倘刻意隱瞞公司解散之事實，再以該已解散公司為支票之發票人，該發票
        人是否業已解散之事實，自足以影響收受該票據之人，究能否兌現之風險評
        估，從而簽發票據時是否有故為隱飾，以及簽發票據之用途是否與解散公司
        清算有關，於認定被告於簽發系爭支票時，有無為自己或第三人不法所有之
        意圖及有無施用詐術，至有關係，最高法院八十九年台上字第五二五四號判
        決足資參照。本案被告明知「緯倫公司」於八十九年四月八日業已解散登記
        ，仍隱瞞該事實，以台灣地區付款條件向「程敬公司」下單訂貨，此已足以
        影響「程敬公司」對於本件交易風險之評估，致使陷於錯誤，而依約交付貨
        物。又公司業已解散，當會影響交易相對人與之進行交易之意願，此依一般
        常理判斷即可得知，而被告為行商之人，對此亦應知之甚明，惟被告於「緯
        倫公司」解散後，以「緯倫公司」名義進行生意往來時，從未告知交易相對
        人有關公司業已解散乙事，業據證人乙○○、己○○於偵查中結證屬實，倘
        被告非認為「緯倫公司」業已解散之事實會影響其交易之進行，又豈有刻意
        隱匿之理等情以觀，即足證明。故被告隱瞞上開交易約定之付款辦法，其應
        付款項之「緯倫公司」業已解散之事實，致使「程敬公司」之風險評估錯誤
        ，而願與之交易，進而交付貨物，參諸前揭說明，足證被告確有詐欺之意圖
        甚明。
  （三）又被告所辯係因周轉不靈而跳票，伊無詐騙他人之意思，所購之麥克風零件
        組裝後轉售，亦經他人指摘貨品瑕疵，未能順利受償云云。惟被告於甲○審
        理中，已自承「緯倫公司」、「緯倫廠」之財務狀況不健全，其訂貨時當能
        知悉將來之付款能力，猶決意以月結六十天或九十天之付款條件，於八十九
        年十一、十二月短期間，大量訂貨，自難採信係僅一時週轉不靈所致。況被
        告未能明確供述組裝後轉售之對象，以供甲○調查是否因貨品瑕疵風險，未
        能順利受償，致付款支票跳票，其辯解自不足採信。本件事證明確，被告犯
        行洵堪認定，應予依法論科。
二、核被告所為，係犯刑法第三百三十九條第一項之詐欺取財罪。被告先後八次犯行
    ，時間緊接，犯罪構成要件相同，顯係基於概括犯意所為，應依連續犯之規定，
    論以一罪，並加重其刑；另其指示「緯倫廠」成年周姓雇員及其不詳姓名之助手
    ，簽發「緯倫廠」訂購單，係利用無犯罪故意之人實施詐術，應論以間接正犯。
    又公訴意旨認為：
    （一）被告持偽造支票及本票作為給付貨款之行使偽造有價證券行為，係為取得
          票面價質之對價，不另論詐欺罪，惟因被告涉犯偽造有價證券部分犯罪不
          能證明（理由容見後述），甲○自應就吸收關係之詐欺犯行部分予以論罪
          。
    （二）被告係意圖為自己不法之所有云云，然查本案被告以「緯倫廠」之名義訂
          貨，出賣人「程敬公司」亦依約將貨物送交「緯倫廠」之受僱人，此有送
          貨單客戶簽收欄之記載可稽。依此交付貨物流程，應認為取得貨物者為「
          緯倫廠」，故本案被告所為，核屬意圖為第三人「緯倫廠」不法之所有，
          而非意圖為自己不法之所有。
    （三）公訴事實另認被告詐欺犯行持續至九十年一月間，惟查被告下單詐購貨物
          之最後行為日期為八十九年十二月二十一日，「程敬公司」陸續分批送貨
          至同年十二月三十日止，此有卷附訂購單及送貨單可查，並經名巽科技有
          限公司委任之丙○○到庭陳述明確，此外無任何事證足以證明被告於九十
          年一月間，尚有何詐欺購物之事實，此部分犯行應屬不能證明。惟公訴人
          認此與上開論罪部分，有連續犯裁判上一罪之關係，自不另為無罪之諭知
          。
    爰審酌被告犯罪動機、施詐手段、詐騙財物之價值、犯罪後態度及至今仍未與「
    程敬公司」商妥解決債務等一切情狀，量處如主文所示之刑。再被告行為後，刑
    法第四十一條已於九十年一月四日修正，嗣經總統於九十年一月十日公布，並自
    同年一月十二日起生效，依現行刑法第四十一條第一項前段：「犯最重本刑為五
    年以下有期徒刑以下之罪，而受六個月以下有期徒刑或拘役之宣告，因身體、教
    育、職業、家庭之關係或其他正當事由，執行顯有困難者，得以一元以上三元以
    下折算一日，易科罰金」之規定，較之修正前之刑法第四十一條以「犯最重本刑
    為三年以下有期徒刑以下之刑之罪，而受六月以下有期徒刑或拘役之宣告」，始
    得易科罰金之規定，以修正後現行刑法第四十一條第一項前段之規定有利於被告
    ，被告行為時雖在刑法第四十一條修正生效前，惟依刑法第二條第一項前段規定
    ，仍應適用裁判時即修正後之刑法第四十一條第一項前段規定，爰並諭知易科罰
    金之折算標準，以示懲儆。
三、公訴意旨另以：被告丁○○明知「緯倫公司」於民國八十九年四月八日業經經濟
    部以中字第四○六一二一號函核准解散登記在案，竟復偽以「緯倫公司」名義簽
    發支票二紙（支票號碼分別為ＱＦ0000000號、ＱＦ0000000號；
    發票日分別為九十年三月五日、九十年四月五日；金額分別為二十一萬零六百元
    、三十四萬九千三百六十一元；付款人均為臺北國際商業銀行新莊分行）及本票
    三紙（號碼分別為ＴＨ0000000號、ＴＨ0000000號、ＴＨ000
    0000號；金額分別為二十一萬零六百元、三十四萬九千三百六十一元、三十
    八萬一千元；發票日分別為九十年三月五日、九十年四月五日、九十年五月五日
    ）交付名巽科技有限公司作為支付貨款之用，因認此部分被告尚涉有刑法第二百
    零一條第一項之偽造有價證券罪嫌。經查：
  （一）本件公訴意旨認被告丁○○涉有偽造有價證券犯行，無非係以卷附經濟部中
        部辦公室九十一年七月四日經（九一）中辦三管字第○九一三○八九七六九
        ○號函所附八十九年四月八日經八九中字第○八九四六一二一號核准解散登
        記函及「緯倫公司」支票二紙及本票三紙為其所憑之論據。訊據被告丁○○
        則否認有何偽造有價證券犯行，辯稱：伊只簽發前開二紙支票，另三紙本票
        則係支票跳票後，名巽公司要伊太太即「緯倫公司」名義負責人張秋玲簽發
        者，伊不知道停業後就不可以用，伊去銀行申請支票，銀行一樣發給，所以
        伊才一直使用，且「緯倫公司」雖經解散登記，但未依公司法規定向法院報
        備進行清算，復未依規定向法院聲報清算完結，解散程序並未終結，其法人
        格尚未消滅，故伊仍以該公司名義簽發支票使用，尚非無權簽發之人冒用他
        人名義簽發等語。
  （二）按解散之公司，於清算範圍內，視為未解散，此觀公司法第二十五條規定自
        明，是在公司尚未清算完結前，以清算中公司名義簽發之支票，於民事上而
        言，並非無效（最高法院七十六年台上字第七一七號判決參照）；在刑事方
        面言，該公司之法人人格既尚未消滅，則公司負責人簽發清算中公司名義之
        票據，亦難謂其係無製作權而偽造有價證券，無成立偽造有價證券罪之餘地
        （最高法院八十年度台上字第四五○一號、八十五年度台上字第二四九五號
        、八十六年度台上字第五○一號、八十九年度台上字第三八三二號、第五二
        五四號、九十年度台上字第二六○號判決參照）。查被告實際經營之「緯倫
        公司」僅向公司主管機關申准為解散登記，但迄未依法向管轄法院呈報清算
        完結，此經公訴人向經濟部中部辦公室函調該公司登記案全卷查明（見偵查
        卷第一○九頁至第一一三頁），並有甲○民事庭函一件在卷可徵（見偵查卷
        第一三三頁），足見該公司法人人格尚未消滅。又該「緯倫公司」雖登記被
        告之配偶為負責人，但實際由被告經營，該公司之票據、印鑑章，亦由被告
        保管使用，此經被告供述明確，並為丙○○所不否認，從而被告簽發該公司
        名義之支票使用，即難認係無製作權人而擅作偽造、行使。其既欠缺犯罪之
        故意，依照上開說明，自難令負刑法偽造有價證券罪責。
  （三）另以「緯倫公司」名義簽發之三紙本票，乃係上開支票跳票後，「緯倫公司
        」名義負責人即被告配偶張秋玲（另經不起訴處分確定在案）應名巽科技有
        限公司要求而另行簽發等情，業據被告於甲○審理中供述甚明，核與丙○○
        於甲○審理中指稱：該三紙本票係被告太太開的（見甲○九十二年七月二十
        五日訊問筆錄）等語相符，足見被告所辯其未簽發本票一情，應屬事實，堪
        予採信。
  （四）此外，查無其他積極事證可證明被告另犯偽造有價證券罪情事，此部分核屬
        不能證明被告犯罪。惟公訴人認此部分與前開詐欺論罪部分，有吸收關係，
        爰不另為無罪之諭知。
據上論斷，應依刑事訴訟法第二百九十九條第一項前段，刑法五十六條、第三百三十
九條第一項，第二條第一項前段、修正後第四十一條第一項前段，罰金罰鍰提高標準
條例第一條前段、第二條，判決如主文。
本案經檢察官陳伯厚到庭執行職務。
中      華      民      國    九十二   年      八      月     二十      日
                                      臺灣板橋地方法院刑事第三庭
                                          法  官    陳  財  旺
右正本證明與原本無異。
如不服本判決，應於判決送達後十日內，向甲○提出上訴狀。
                                          書記官    張  惠  芳
中      華      民      國    九十二    年     八      月     二十      日
附錄法條：
刑法第三百三十九條：
意圖為自己或第三人不法之所有，以詐術使人將本人或第三人之物交付者，處五年以
下有期徒刑、拘役或科或併科一千元以下罰金。
以前項方法得財產上不法之利益或使第三人得之者亦同。
前二項之未遂犯罰之。


司法院資訊處製作；財團法人民間司法改革基金會備份。
